【裁判字號】    99,交聲,1177
【裁判日期】    990429
【裁判案由】    聲明異議
【裁判全文】
臺灣高雄地方法院交通事件裁定        99年度交聲字第1177號
原處分機關  交通部公路總局高雄區監理所旗山監理站
異  議  人  甲○○
上列受處分人因違反道路交通管理處罰條例案件，對於交通部公
路總局高雄區監理所旗山監理站於民國99年4 月14日所為之處分
（原裁決書案號：旗監違字第裁85-N00000000號）聲明異議，本
院裁定如下：
    主  文
原處分撤銷。
甲○○汽車駕駛人，駕駛汽車經測試檢定酒精濃度超過規定標準
，處吊扣普通小型車駕駛執照12個月，並應接受道路交通安全講
習。
    理  由
一、原處分意旨略以：異議人即受處分人甲○○（下稱異議人）
    於民國98年6 月4 日凌晨0 時9 分許，駕駛車號XU-8078 號
    自小客車，行經高雄縣燕巢鄉○○路岡山交流道南下匝道口
    時，不慎與由方振武駕駛之車號3161-JG 號自用小客車發生
    擦撞（未受傷），經警查獲異議人酒後駕車，酒測值為每公
    升1.50毫克，而有「汽車駕駛人酒精濃度超過規定標準（每
    公升0.55毫克以上）」之違規，依道路交通管理處罰條例第
    35條第1 項第1 款規定，裁處罰鍰新臺幣（下同）49,500元
    ，吊扣普通大貨車駕駛執照12個月，並應參加道路交通安全
    講習等語。
二、異議意旨略以：異議人領有普通大貨車駕駛執照，而本件異
    議人既駕駛自小客車違規，應以吊扣小客車駕駛執照為限，
    為此聲明異議等語。
三、經查：
  (一)關於吊扣普通大貨車駕駛執照部分：
  1.按汽車駕駛人，駕駛汽車經測試檢定酒精濃度超過規定標準
    者，處15,000元以上60,000元以下罰鍰，並當場移置保管該
    汽車及吊扣其駕駛執照1 年；因而肇事致人受傷者，並吊扣
    其駕駛執照2 年；又汽車駕駛人，有第35條第1 項規定之情
    形，應接受道路交通安全講習，道路交通管理處罰條例第35
    條第1 項第1 款、第24條第1 項第2 款分別定有明文。經查
    ，本件異議人於上開時、地，酒後駕駛車號XU-8078 號自用
    小客車，經警測得酒後吐氣所含酒精濃度達每公升1.50毫克
    ，而有上開道路交通管理處罰條例第35條第1 項第1 款之違
    規事實，乃經警以高雄縣政府警察局98年6 月4 日高警交字
    第N00000000 號舉發違反道路交通管理事件通知單（下稱舉
    發通知單）當場舉發，移送原處分機關以交通部公路總局高
    雄區監理所旗山監理站於99年4 月14日旗監違字第裁85-N00
    000000號違反道路交通管理事件裁決書裁處罰鍰49,500元，
    吊扣普通大貨車駕駛執照12個月，施以道安講習等情，業據
    異議人自承在卷，並有上開裁決書及其送達證書、舉發通知
    單、酒精濃度測試表各1 份等件在卷足稽。次查，異議人並
    未領有普通小型車之駕駛執照，而係領有普通大貨車之駕駛
    執照，有公路監理子閘門證號查詢汽車駕駛人查詢結果、汽
    車駕照基本資料各1 紙在卷可憑，是此部分事實堪以認定。
  2.惟按道路交通管理處罰條例第68條曾於94年12月14日修正公
    布，並自95年3 月1 日開始施行。原條文規定：「汽車駕駛
    人，因違反本條例及道路交通安全規則之規定，受吊扣或吊
    銷駕駛執照處分時，吊扣或吊銷其持有各級車類之駕駛執照
    」，修正後改為：「汽車駕駛人，因違反本條例及道路交通
    安全規則之規定，受吊銷駕駛執照處分時，吊銷其持有各級
    車類之駕駛執照」。觀其提案修正理由「原條文將違法或違
    規駕駛人所持有各級車類之駕駛執照一併吊扣或吊銷失之過
    酷，影響人民工作及生活甚鉅，爰修正之」，此業據立法院
    公報第94卷第70期院會紀錄記載明確。顯見依現行道路交通
    管理處罰條例規定，不得吊扣駕駛人所持有他級駕駛執照，
    亦即於為吊扣駕駛人駕駛執照之處分時，僅得吊扣駕駛人違
    規時所駕駛該級車類之駕駛執照，以限制其繼續駕駛該級車
    類行駛道路之權利，若駕駛人並無該級車類之駕駛執照，即
    無從執行吊扣駕駛執照之處分，而僅係應否依道路交通管理
    處罰條例第22條第1 項規定處罰駕駛人之問題。次按行政行
    為，採取之方法所造成之損害不得與欲達成目的之利益顯失
    均衡，行政程序法第7 條第3 款定有明文。又依道路交通安
    全規則第61條第1 項第3 款規定，汽車駕駛人取得高一級車
    類之駕駛資格者，應換發駕駛執照，並准其駕駛較低級車類
    之車輛，已領有大貨車駕駛執照者，得駕駛小型車、輕型機
    器腳踏車。查本件異議人既係駕駛自用小客車違規，若其普
    通大貨車駕駛執照因而遭吊扣，將造成異議人不能駕駛大貨
    車、小型車、輕型機器腳踏車之結果，則原處分機關採取吊
    扣異議人普通大貨車駕駛執照，以達成限制其駕駛小型車之
    目的，所造成損害已與欲達成目的之利益顯失均衡。
  3.從而，本件異議人於前述違規之際所駕駛者既為自小客車，
    故依法所受處分內容應僅為限制其駕駛小型車之權利，原處
    分機關遽以吊扣異議人所持有之普通大貨車駕駛執照，此舉
    顯然不當剝奪異議人駕駛輕型機車之權利，對異議人權益侵
    害甚鉅，亦與現行道路交通管理處罰條例第68條規定有悖，
    容有違誤。
  (二)關於罰鍰部分：
  1.按一行為同時觸犯刑事法律及違反行政法上義務規定者，依
    刑事法律處罰之。但其行為應處以其他種類行政罰或得沒入
    之物而未經法院宣告沒收者，亦得裁處之。前項行為如經不
    起訴處分或為無罪、免訴、不受理、不付審理之裁判確定者
    ，得依違反行政法上之義務規定裁處之，行政罰法第26條已
    定有明文。又依行政罰法第26條之立法理由，「一行為同時
    觸犯刑事法律及違反行政法上義務規定時，由於刑罰與行政
    罰同屬對不法行為之制裁，而刑罰之懲罰作用較強，故依刑
    事法律處罰，即足資警惕時，實無為一事二罰再處行政罰之
    必要，且刑事法律處罰，由法院依法定程序為之，較符合正
    當法律程序，應予優先適用。但罰鍰以外之沒入或其他種類
    行政罰，因兼具維護公共秩序之作用，為達行政目的，行政
    機關仍得併予裁處」。亦即一行為同時造成刑罰法律與行政
    秩序罰規定發生競合適用之關係時，基於「一事不二罰」之
    法理，經由立法程序確立應以刑罰優先為原則，避免行為人
    承受過度且重複之處罰其理益明。
  2.查異議人因上開酒後駕車案件，經本院於98年8 月28日，以
    98年度審交簡字第3718號判決判處有期徒刑2 月確定，於98
    年12月26日因縮刑期滿執行完畢等情，有上開判決書、臺灣
    高等法院被告全國前案紀錄表各1 份附卷可查，是上開事實
    均堪認定。準此，異議人前開酒後駕車經測試檢定超過規定
    標準之行為，核屬一行為同時觸犯刑事法律及違反行政法上
    義務規定甚明。
  3.從而，異議人上開酒後駕車之行為，係屬同時觸犯刑事法律
    及違反行政法上義務規定之行為，且異議人業經入監服刑完
    畢，是揆諸行政罰法第26條規定與前揭說明，原處分機關對
    受處分人上開酒後駕車之違規行為為裁罰時，除其行為應處
    以其他種類行政罰即吊扣駕駛執照及施以道路交通安全講習
    部分，仍得予以裁處外，自不得就該同一違規事實再處以「
    罰鍰」。準此，原處分機關再予裁處異議人罰鍰49,500元部
    分，與法自屬有違。
  (三)關於施以道路安全講習部分：
    原處分機關裁處異議人應參加道路安全講習部分，係為達成
    遏止酒後駕車之不法行為，維護道路交通用路權人之安全法
    益等行政目的所必要之罰鍰以外之其他種類行政罰，依行政
    罰法第26條第1 項但書之規定，原處分機關仍得裁處，並未
    違反「一事不二罰」之規定，故此部分之裁處並無違誤。
四、綜上所述，本件異議人領有普通大貨車駕駛執照，卻於飲酒
    後駕駛小型車之行為，違反道路交通管理處罰條例第35條第
    1 項第1 款規定，依同條例第24條第1 項第2 款及違反道路
    交通管理事件統一裁罰基準表之規定，應裁處吊扣普通小型
    車駕駛執照12個月及應參加道路交通安全講習。是異議人就
    吊扣普通大貨車駕駛執照12個月部分聲明異議，非無理由。
    又道路交通管理處罰條例第87條第1 項規定：「受處分人不
    服第8 條主管機關所為之處罰，得於接到裁決書之翌日起20
    日內，向管轄地方法院聲明異議。」此條文中所謂之「處罰
    」，應指包括對受處分人裁處之違規事實是否正當，及裁罰
    所引用之法條是否適當而言，蓋此二者有不可分離之關係，
    即聲明異議應以交通違規行為為標的，非以處罰項目為範圍
    。是本件異議人酒後駕車只有一個交通違規行為，雖異議人
    僅就處罰項目中之吊扣普通大貨車駕駛駕照部分提起異議，
    其餘部分（罰鍰及應參加道路交通安全講習部分）並未提及
    ，然其餘處罰項目既有上述瑕疵，且與其交通違規行為是否
    存在既無從分離，本院自應併予審理，附此敘明。從而，原
    處分機關裁罰異議人罰鍰49,500元及吊扣普通大貨車駛執照
    12個月之處分均有不當，自應將原處分全部撤銷，另為妥適
    裁定如主文第2 項所示。又關於吊扣普通小型車駕駛執照部
    分，其實際執行面，可由交通主管機關於普通大貨車駕駛執
    照上或電腦檔存資料，註記「吊扣普通小型車駕駛執照12個
    月」，而為限制車類級別之駕駛資格，附此敘明。
據上論斷，應依道路交通案件處理法第20條前段，道路交通管理
處罰條例第22條第1 項第4 款、第35條第1 項第1 款，裁定如主
文。
中    華    民    國    99    年    4     月    29    日
                  交通法庭  法  官  羅立德
以上正本證明與原本無異。
如不服本裁定，應於送達後5日內，向本院提出抗告狀。
中    華    民    國    99    年    4     月    29    日
                            書記官  林慧君

司法院資訊處製作；財團法人民間司法改革基金會備份。
